【裁判字號】    98,上易,399
【裁判日期】    981110
【裁判案由】    損害賠償
【裁判全文】
臺灣高等法院臺中分院民事判決         98年度上易字第399號
上  訴  人  乙○○
上  訴  人  甲○○
被  上訴人  丙○○
上列當事人間損害賠償事件，上訴人對於中華民國98年9月1日臺
灣彰化地方法院98年度訴字第214號第一審判決提起上訴，於98
年10月27日言詞辯論終結，本院判決如下：
    主  文
上訴駁回（原判決所命給付之金額，被上訴人已減縮為新台幣六
萬三千三百四十五元）。
第二審訴訟費用（除減縮部分外）由上訴人連帶負擔。
    事實及理由
一、按原告於判決確定前，得撤回訴之全部或一部，民事訴訟法
    第256條定有明文。次按訴狀送達後，原告不得將原訴變更
    或追加他訴，但減縮應受判決事項之聲明者，不在此限，同
    法第255條第1項第3款亦有明文。查被上訴人於原審提起刑
    事附帶民事訴訟之初，原係依民法第767條物上請求權及民
    法第184條侵權行為之法律關係，合併請求上訴人返還土地
    及賠償損害（財產上損害為5萬元、精神上之損害為20萬元
    ）；嗣訴狀送達上訴人後，於原審審理中，除撤回其返還土
    地之起訴外，並變更其損害賠償之請求，即撤回精神慰撫金
    20萬元之請求，另就財產上請求部分，由5萬元擴張為64,54
    5元，嗣於本院準備程序期日就財產上之損害賠償請求再減
    縮為63,345元。經核，上訴人對於其起訴之一部撤回部分，
    未為同意與否之表示，亦未提出異議，業已生撤回之效力。
    至其就損害賠償請求前、後所為之變更，無非均屬單純應受
    判決事項聲明之減縮，依民事訴訟法第255第1項第3款、第4
    46條第1項但書之規定，均應予准許，合先敘明。
二、被上訴人方面
(一)、被上訴人於原審起訴主張：上訴人二人均明知坐落彰化縣田
    尾鄉○○段第167、168、170及172地號土地（下稱系爭土地
    ）係上訴人甲○○之母梁蔭、邱光榮與被上訴人所共有，應
    有部分為均為3分之1，且該等土地於80年11月16日重劃後訂
    有分管協議，梁蔭分管部分與被上訴人分管部分之界線為原
    審判決附圖（下簡稱為：附圖）所示A、B分界之水泥田埂，
    上訴人二人竟於96年底共同意圖為自己不法之所有，先由乙
    ○○在附圖C之邊界上拉上塑膠線，並指示甲○○耕種如原
    審附圖B、C部分之田地，甲○○遂於同年11月21日中午開始
    ，於耕作時逾越原先之分管界線，將原屬被上訴人所使用如
    附圖B、C部分之田地整平，於其上種植作物採收，且破壞被
    上訴人灌溉設施機器設備，欲使被上訴人無法取得水源以復
    耕，而將如附圖B、C部分共474.08平方公尺之共有田地，據
    為己有。茲就上訴人二人上揭損壞灌溉設備及侵佔土地行為
    ，致被上訴人無法耕作所造成損失，分述如下：(1)自97年2
    月至6月、7月至11月兩期無稻作收穫，原一期可收成2,450
    台斤，每台斤為10.6元，二期共求償51,940元。(2)抽水馬達
    修復費用3,005元。(3)上訴人雖依刑事判決意旨歸還土地後
    ，但未清理地上之障礙物及雜草，故需另雇工2人，每天工
    作3天，致增加後續復耕之施工費用，共計支出4,800元（80
    0元3天2人＝4,800元）。(4)因土地被竊佔1年期間無水
    源未能耕作及於復耕中，共雇用耕耘機含工人1人，作翻土
    及鏟平並鋤草共3次，每次費用為1,600元，共計支出4,800
    元（1,600元3次＝4,800元）。以上共計為64,545元。為
    此，爰依侵權行為之法律關係提起本訴，並聲明求為判命上
    訴人連帶給付被上訴人如原審判決主文第1項所示之金額等
    語。
(二)、於本院補充陳述：上訴人雖否認有竊佔伊的土地，但本件都
    有丈量過，檢察官也都有查明。關於伊所請求損害之項目及
    金額，伊確實有支出這些錢；而伊同意雇工除草費用部分，
    以每日六百元計算，並據此減縮請求之金額（按應為63,345
    元，但誤算為63,945元）。
三、上訴人方面：
(一)、上訴人乙○○以：伊沒有損害被上訴人的東西，系爭土地是
    伊等的土地，非被上訴人的土地，伊不同意被上訴人之請求
    。上訴人甲○○則以：本件伊不清楚，系爭土地是共有土地
    ，是否分管伊也不清楚，這是上一代的事情。且上訴人二人
    稱：伊等從未佔用系爭土地，也未毀壞被上訴人之抽水馬達
    。這是伊等的地，現被別人侵佔種植茄子等語置辯。
(二)、於本院補充抗辯：上訴人乙○○稱伊有在附圖Ｂ、Ｃ部分的
    田地耕作，在Ｃ邊界上拉上塑膠線，但這是伊等的地，伊沒
    有侵占被上訴人的土地。況被上訴人主張雇工除草每日六百
    元過高，一天一百就很多了。上訴人甲○○則稱之前在原審
    附圖Ｂ、Ｃ部分的田地有耕作，但現在沒有了。伊對於被上
    訴人主張雇工除草每日六百元，及整地、翻土每日一千六百
    元，共三次等費用，均沒意見等語。
四、原審經審酌兩造所提出之攻擊防禦方法後，認上訴人二人確
    有共同竊佔系爭土地之行為，渠等對於被上訴人因而所受之
    損害自應負連帶賠償責任，因而判令上訴人等應連帶給付被
    上訴人64,545元。並就上開命上訴人給付部分，依職權為假
    執行之宣告。上訴人對於原審上開判決結果聲明不服，提起
    上訴，聲明求為：原判決廢棄，前開廢棄部分，駁回被上訴
    人在第一審之訴。被上訴人則答辯聲明：(一)上訴駁回。(二)第
    一、二審訴訟費用由上訴人負擔（被上訴人於原審起訴時原
    請求上訴人應連帶給付伊64,545元，經原審判決准許其全部
    之請求後，被上訴人於本院則減縮其請求為63,945元）。
五、得心證之理由：
(一)、被上訴人於原審起訴主張：上訴人均明知坐落彰化縣田尾鄉
    ○○段第167、168、170及172地號土地，係上訴人甲○○之
    母梁蔭、邱光榮與被上訴人三人所共有，且每人應有部分各
    3分之1，各共有人並於80年11月16日於前開土地重劃後，即
    定有分管協議。而梁蔭與被上訴人之分管界線係如附圖所示
    A、B分界之水泥田埂，詎上訴人二人為渠等不法所有之意圖
    ，竟未經被上訴人之同意，於96年年底先由乙○○在附圖C
    之邊界上拉上塑膠線，並指示甲○○耕種如附圖B、C部分之
    田地，甲○○遂自同年11月21日起，於耕作時逾越原先之分
    管界線（即附圖A、B交界處），並將原屬被上訴人所使用如
    附圖B、C部分共474.08平方公尺共有之田地整平，並於其上
    種植地瓜葉、茄子等蔬菜，而非法供己耕作使用，致被上訴
    人無法為使用收益，而受有相當於二期稻作收成之損害，爰
    依成侵權行為之法律關係，請求上訴人二人連帶賠償(1)被上
    訴人自97年2月至6月及7月至11月因無法從事稻作而未能收
    成之損害，以每期可收成2,450台斤，每台斤為新台幣（下
    同）10.6元計，共2期之損失51,940元。(2)抽水馬達修復費
    用3,005元。(3)再上訴人等二人於刑事判決後雖已歸還系爭
    土地，但未回復原狀，因地上有障礙物及雜草叢生，經被上
    訴人雇工整地每人以2工人，每天工作3天，共計支出3,600
    元（600元3天2人＝3,600元）。(4)又雇用耕耘機連同工
    人1人作翻土及鏟剷平並鋤草，每次1,600元共3次，費用為4
    ,800元（1,600元3次＝4,800元），總計前開(1)、(2)、(3)
    、(4)四項相加共63,345元（本院98年10月15日準備程序期日
    誤算為63,945元，應予更正）。上訴人二人則以：渠等並未
    竊佔系爭土地，本件界址未清為由，請求駁回被上訴人之請
    求。
(二)、惟查：本件被上訴人主張系爭如附圖所示B、C部分土地係屬
    其分管之土地，於96年年底起即遭上訴人二人非法占有耕作
    並破壞其灌溉馬達之事實，雖為上訴人二人所否認，但被上
    訴人乙○○、甲○○二人於刑事被訴竊占一案已自承：乙○
    ○有在附圖所示C邊界上拉設塑膠線並指示甲○○可以種植
    至該塑膠線所在之界址，而甲○○亦確有在如附圖B、C部分
    土地耕作地瓜葉、笳子等作物之事實無訛（參原審97年易字
    第1960號刑案卷第50頁反面），雖渠等於本院一再抗辯如附
    圖所示B、C部分土地係屬渠等所分管之土地，渠等沒有竊占
    等語，然乙○○、甲○○於刑事被訴竊占一案之97年12月23
    日審判期日已坦承：渠等之田地與被上訴人土地間之水泥田
    埂（按即附圖A、B分界之水泥田埂）係於80年間重劃後就施
    作，且水泥田埂內均田渠等施作，水泥田埂外則由丙○○父
    子耕作無訛（見原審易字第1960號卷第72頁反面、第73頁正
    面），雖乙○○又稱：渠等沒有同意到這個分管（即以水泥
    田埂為界，田埂內由渠等耕作），但為了避免糾紛所以讓丙
    ○○一直耕作等語（同上）；然兩造於80年間若未達成分管
    之協議又何有以田埂為界之必要？被上訴人又何有可能容忍
    上訴人在附圖所示之B、C部分土地從事耕作長達逾16年之久
    ？證人即陸豐村村長邱河源於偵查庭亦到庭證實：兩造於80
    年左右重劃後，就以水泥田梗作界限，本來講好一個人耕作
    一邊，不知為何上訴人在去年（即96年）逾界耕作（97年偵
    續字第66號卷第38頁）；及上訴人甲○○於前開刑事一案審
    理時亦坦稱：如附圖B、C之土地係屬被上訴人權利無訛（同
    上刑卷第72反面第四行）；衡情上訴人甲○○身為共有人之
    一即被繼承人梁蔭之子，其就系爭土地有無分管及系爭B、C
    部分之土地是否應該歸由被上訴人使用收益，自無不知之理
    ，其自白與現場之水泥田梗及證人邱河源之證詞暨前開刑案
    卷內及本案原審所附照片互核又相符合，自堪信為真正。又
    查，被上訴人在系爭分管之B、C部分土地上原設有灌溉用馬
    達，但遭上訴人占用拆毀等情，亦據被上訴人於刑事一案提
    出照片為證（見97年偵字第2191號卷第13頁、彰化縣北斗分
    局刑案偵卷），上訴人就此亦不爭執，被上訴人主張前開如
    B、C部分土地係渠所分管之土地，遭上訴人二人非法占用耕
    作並拆除其上原有灌溉馬達之事實堪予採信。
(三)、再查，上訴人二人因前開竊占之非法行為，亦已分據原審法
    院各判處黃麗秋有期徒刑5月，甲○○有期徒刑3月確定，此
    業據本院依職權調取前開97年度易字第1960號刑事案卷核閱
    無訛，由此益證上訴人二人確為共同侵權行為人，依民法第
    185條第1項規定數人共同不法侵害他人權利者，連帶負損害
    賠償責任，被上訴人因此依侵權行為之法律關請求上訴人連
    帶賠償其因被竊佔致前後二期無法耕作之稻作及為復耕所增
    加之費用支出暨修繕灌溉馬達、風葉等設備之損失，核屬有
    理由，應予准許。再查，上開B、C部分之土地，於上訴人佔
    用之期間除灌溉抽水馬達、風扇等設備被破壞外，耕地地貌
    亦呈荒蕪狀，此亦有被上訴人所提照片及台灣彰化地方法院
    檢察署97年度偵字第2191號偵察卷內之照片可稽，雖上訴人
    於刑事判決後已歸還該土地予被上訴人（參原審98年7月3日
    之勘驗筆錄）；然因該土地雜草叢生、自需僱人整地、翻土
    鋤草以為復工之用，被上訴人因此增加支出之費用係屬既復
    耕回復土地原狀所必需之支出，被上訴人請求上訴人連帶賠
    償各該費用之支出亦屬有理由。至被上訴人所得請求之各項
    損失之金額各如何？其中二期無法耕作之損失，被上訴人主
    張每期稻作可收成2450台斤，每台斤10.6元，計二期共損失
    51,940，已據上訴人乙○○坦言與行情相當；至為復耕之目
    的而雇工清理地上障礙物支出之費用部分，共雇工2名，各
    工作3天每天以600元計共3,600元部分，亦為上訴人甲○○
    所不爭執，故應以600元作為計算之依據。雖上訴人乙○○
    抗辯：每名僱工之薪資應以每日100元計算云云，但所謂每
    人每天100元之工資顯然偏低自無可採，至被上訴人主張其
    另又雇工整地翻土鋤草，以每日1600元計共三次計支出4,80
    0元，亦為上訴人甲○○所不爭執，被上訴人就各項費用之
    支出復已提出業據各雇工簽名領取用之證明書為證（見原審
    訴字卷第33頁），應足採信。至於灌溉馬達、風葉等之修繕
    費部分，被上訴人計支出3,005元已經其提出偉光水電行出
    具之單據一紙為憑（參附民卷第12頁）；上訴人就是項費用
    之支出亦均無爭執，被上訴人此部分之請求亦屬有據。從而
    ，被上訴人得請求上訴人連帶賠償之各項損害包括：(1)自97
    年2月至6月及7月至11月計二期因無法從事稻作而未能收成
    之損害51,940元。(2)馬達、風葉等修復費用3,005元。(3)雇
    工整地費用3,600元。(4)翻土及鏟剷平並鋤草費用4,800元，
    合計共63,345元為有理由，應予准許。
(四)、原審因之准許被上訴人於本院已減縮之上開請求即63,345元
    ，並以本件所命給付之金額未逾50萬元併依職權宣告假執行
    均無不合，上訴人仍執前詞求予將原審前揭不利於己之判決
    予以廢棄自有未合，其等上訴為無理由應予駁回。
六、據上結論：：本件上訴為無理由，依民事訴訟法第四百四十
    九條第一項、第八十五第二項、判決如主文。
中    華    民    國    98    年    11    月    10    日
                民事第二庭    審判長法  官  邱森樟
                                    法  官  翁芳靜
                                    法  官  謝說容
以上正本係照原本作成。
不得上訴。
                                    書記官  李宜珊
中    華    民    國    98    年    11    月    11    日
                                                      Ｖ


司法院資訊處製作；財團法人民間司法改革基金會備份。
